【裁判字號】    89,訴,951
【裁判日期】    891222
【裁判案由】    分配表異議之訴
【裁判全文】
臺灣臺南地方法院民事判決  八十九年度訴字第九五一號
    原      告  乙○○
    訴訟代理人  陳榮欽
                許雅芬律師
                鄭嘉慧律師
    被      告  甲○○        .
    訴訟代理人  涂嘉益律師
                郝鳳岐律師
                林永發律師
    被      告  台南縣新營市農會  設台南縣新營市○○路一二三號
    法定代理人  王清田        .
    訴訟代理人  吳俊賢        .
右當事人間請求分配表異議之訴事件，本院判決如左：
    主    文
原告之訴駁回。
訴訟費用由原告負擔。
    事    實
甲、原告方面：
一、聲明：求為判決：
    鈞院八十五年度執字第一二三七八號強制執行事件，就被告甲○○所分配新台幣
    （下同）五百三十四萬四千九百八十一元之債權額，應減為一百七十九萬一千一
    百四十九元參與分配；被告新營市農會所分配一百四十四萬一千七百九十六元，
    應減為八十八萬零一百八十九元參與分配。
二、陳述略稱：
    （一）緣被告甲○○之違約金部分，既未依法辦理登記，依法無優先受償之權利
          ，債權人之聲請強制執行狀及鈞院八十五年度拍字第二九七號民事裁定均
          未請求執行違約金，亦無違約金得強制執行之裁定。而被告甲○○於八十
          六年七月十六日在鈞院民事執行處訊問時，主張其債權額僅二百十四萬八
          千元，有訊問筆錄在卷可稽，乃鈞院民事執行處單就違約金竟准給三百二
          十六萬四千元，已超過被告請求之金額。而事實上，本件本金債權原本僅
          為一百五十萬元，有台灣高等法院台南分院八十七年度上字第一０七號民
          事確定判決一件可稽。被告於判決確定後再聲請更正執行標的增加違約金
          之請求，依法自不應准許。而計算利息之期間應自八十三年一月一日起至
          八十五年十一月十九日止共為二十九萬一千一百四十九元，其後至八十八
          年十二月十六日止之利息，係被告非法要求發生訴訟，原告依法拒絕而發
          生，其延誤之責任在被告一方，因此自不能將此期間（八十五年十一月十
          九日至八十八年十二月十六日止）之利息列入分配表內。
    （二）被告新營市農會之債務人原為陳塗，其抵押物於八十一年一月十一日移轉
          於原告（原告既非債務人亦非保證人）而其借款期間為七十七年三月二十
          五日起至八十二年三月二十五日止。因陳塗於八十二年三月八日去世，未
          再續約，故無利率之約定。依民法第二百零三條規定，對於沒有約定之利
          率，概以年息百分之五計算，按民法第一二六條，利息請求期限為五年；
          從八十二年三月二十五日起至八十七年三月二十五日止之利息為二十五萬
          元，訴外人陳榮欽暫繳款共計三十六萬九千八百零一元，尚餘十一萬九千
          八百零一元，償還本金一百萬元，尚不足八十八萬零一百九十九元。
    （三）綜上所述，被告甲○○之分配金額應減為一百七十九萬一千一百四十九元
          參與分配；被告新營市農會之分配金額應減為八十八萬零一百八十九元參
          與分配。為此爰依強制執行法第四十一條第一項提起本訴。
三、被告答辯後之陳述略稱：
    （一）未經登記之利息、違約金，不在抵押權擔保之範圍內。
      １、民法第七百五十八條規定：不動產物權，依法律行為而取得、設定、喪失
          及變更者，非經登記不生效力，依台灣高等法院法律座談的決議，未經登
          記之利息、違約金不在抵押權擔保之範圍內，不應與抵押權之本金同列為
          優先受償。
      ２、抵押權所擔保債權範圍，如當事人另有約定者，亦應併予登記（最高法院
          四十七年台上字第五三四號判例參照）。
      ３、土地登記規則第八十五條亦明定：「聲請為抵押權設定之登記時聲請書內
          應記明債權數額．．．」可見利息等項仍須登記始為抵押擔保效力所及，
          從而未登記之利息，違約金自不能就抵押物優先取償（高院六十三年法律
          座談會彙編民事執行提案第一號）。
    （二）抵押權設定登記，現行實務採取「債權最高限額」方式。關於最高限額的
          約定方式，實務上向有「債權最高限額」及「本金最高限額」二者，然我
          國現行實務已排除「本金最高限額」之方式，而僅認許「債權最高限額」
          （最高法院七十五年第十次民事庭會議）。所謂最高限額抵押權，必須抵
          押權所擔保債權之範圍，有其一定之限額，最高限額自應以民法第八百六
          十一條規定以原債權、利息、遲延利息．．．等被擔保債權總額為範圍。
          最高法院七十五年五月三十一日七十五年度第十次民事庭會議決議，其理
          由如上述外，並為保護交易安全。因土地登記總簿所登記之抵押權，既有
          最高限額，即有其一定之公信力，第三人受讓抵押物，僅應依此限額負物
          上擔保責任。又同一抵押物設定次一順位之抵押權，亦得依原定限額計算
          擔保物之價值，以確保其權利？若登記為「本金最高限額」之抵押權，其
          利息、違約金等項不計在最高限額內，則其擔保之債權額將無限制，成為
          無最高限額，第三人因信賴登記將蒙受不測之損害，本案被告甲○○之抵
          押權設定登記，其權利價值觀，載明「新台幣三百萬元」（本金）是為一
          般抵押權，非為「債權最高限額」之登記方式，其利息、違約金未經登記
          於土地登記總簿，自不得就抵押物賣得之價金，優先受償。
    （三）按民法第一百二十六條規定，利息、紅利、租金．．．因五年不行使而消
          滅。違約金之計算方式，依契約書記載為「另加元金，每佰元日息壹角計
          算」，解釋上違約金應與利息相當，應適用五年請求期限。本案被告甲○
          ○抵押權部份之清償日期為八十二年六月二十八日，至今已超過五年，縱
          然以被告於八十七年十一月十六日請求更正執行標的之日期計算，亦已逾
          五年期限，原告依法自得拒絕給付（民法第一百四十四條第一項規定參照
          ）。
    （四）合法掩護非法，司法機關應以維護公平、正義的積極作為對相關不法產生
          阻嚇作用：
          被告以合法的強制執行程序掩護非法的重利行為（違約金之請求）。對於
          此類案件，台北地院民事執行處不願成為地下錢莊執行索債的打手，不但
          暫扣下抵押物拍賣款項，並認為全案已有觸犯重利罪和銀行法罪嫌情形，
          主動將全案移送台北地檢署偵辦，而鈞院民事執行處卻將沒有執行名義的
          違約金主動加入優先分配，成為地下錢莊之幫兇，一國兩制，真是不可思
          議，但真理只有一個，對於判決確定之清償抵押權金額焉能更正改變呢？
          民事執行處不當將沒有執行名義，且不在被告聲請執行標的所要清償金額
          範圍內之違約金優先分配，不但無理由，且置台南高分院之判決於何地？
    （五）綜上所述，被告甲○○抵押權登記方式，未採行「債權最高限額」，利息
          、違約金並未登記，依法不在抵押權擔保範圍內。其次，違約金並無執行
          名義之裁定，台南高分院以判決被告得以受清償之金額亦未含違約金在內
          ，依法自無優先受償權，最後被告對於違約金並未依法循正當的法律程序
          請求，同時已逾五年請求期限原告自得拒絕給付。民事執行處主動將違約
          金優先參與分配的行為違誤不當甚明。
    （六）違約金之執行，是否有違約情事，乃實體關係，尚待以訴訟解決，不可遽
          予執行之，如違約金亦在抵押權優先受償效力內，勢必有害他人權益，必
          須慎重，故本件就違約情事應先與審酌：
          本件清償日期為八十二年六月二十八日；利息付至八十三年四月六日；本
          金在八十三年間及八十四年下半年各還一百萬及五十萬；被告於八十四年
          十一月六日以債權尚未清償而寄發存證信函；被告甲○○尚持有本票六十
          四萬八千元未兌現。被告甲○○早已同意訴外人陳榮欽清償屆至不必清償
          ，此有利息付至八十三年四月六日可證。換言之，並無逾期情事，豈有違
          約？再者，從存證信函中可知，被告甲○○說詞主張顛三倒四、前後矛盾
          ，原告一直要還一百五十萬，而被告卻堅持不正確、不實之二百十四萬八
          千元，故才興訟。故拖延係因被告甲○○主張不正確之債權額所致，此豈
          可稱係原告違約。
    （七）被告新營市農會部份：抵押設定契約書之立約時間為七十二年十二月十三
          日；存續期間：七十二年十二月十三日至一０二年十二月十三日；擔保權
          利總金額：本金最高限額二百萬元；擔保放款借據之立約日七十七年三月
          二十五日於八十二年三月二十五日到期清償。最高法院第十次民事庭會議
          決議：本金最高限額抵押權之解釋，由只須金額在限額內，其總額雖超過
          該限額，仍有優先受償之權，改為利息、違約金等連同本金一合併計算，
          如超過該限額者，其超過部份，即無優先受償之權。被告新營市農會有義
          務更改登記方式為「最高限額新台幣００」，如此其限額將在一百二十五
          萬左右（即優先受償部份除本金外，應僅二十本萬元左右）不會如目前需
          清償一百八十一萬一千五百一十元，其影響抵押人權益甚鉅，證諸上述最
          高法院之決議，原告之主張應屬有理。被告新營市農會未更改為「最高限
          額新台幣０００元」，亦無新的抵押權設定契約書，則擔保放款借據，因
          同一法律關係而名存實亡，故原告主張概以中央銀行作放款利率之年息百
          分之五計算應屬有理。又被告新營市農會因參考與被告甲○○強制執行之
          分配，因被告甲○○之不當請求，其延誤歸責於被告甲○○，故利息計算
          日期為八十二年三月二十五日至八十五年十一月十九日止，至多再加算一
          年強制執行期間至八十六年十一月十九日止。
    （八）被告甲○○部份本金僅剩一百五十萬元，此已經被告甲○○自認在卷，且
          被告甲○○於八十六年七月十六日在鈞院八十年度執字第一二三七號強制
          執行事件中就超過二百十四萬八千元之債權已為捨棄，則其嗣後於同年十
          一月十六日再具狀聲請追加違約金部分債權額顯不合法。
    （九）系爭抵押權擔保之範圍，原告曾起訴請求確認，先後經台灣高等法院台南
          分院八十七年度上字第一０七號及本院八十八年度訴字第二三六八號民事
          裁定等確定在案，足認系爭抵押權擔保之債權並不包括違約金。且被告林
          勇志於前揭確認之訴中，從未主張違約金債權，而前揭判決亦認抵押權範
          圍不及於違約金，則被告自應受確定之判決既判力拘束，不得再為與確定
          判決相及或不同之主張，故被告嗣就違約金部分再為主張為抵押權範圍所
          及而應優先受償云云顯與法不合。
    （十）縱認應併計違約金與利息，起算點亦有誤：
          原告於八十三年間及八十四年八、九月間，均分別再清償一百萬和五十萬
          元，被告甲○○無異議收受，則既是經被告甲○○同意而延期清償，豈有
          違約可言。由被告甲○○八十四年十一月六日及八十五年二月十四日之存
          證信函可知，利息及違約金應自催告函所稱十日期限後始得計算。
  （十一）原告嗣欲清償剩餘之本金一百五十萬元，惟被告甲○○不接受，並堅稱應
          為二百十四萬餘元，並聲請強制執行，致使原告不得已而提起確認抵押權
          債權訴訟，並致執行程序延滯，故八十五年十一月十九日起至八十八年十
          一月十六日止訴訟期間所生之利息，係因不可歸責於原告之事由，依民法
          第二百三十條之規定：「因不可歸責於債務人之事由，致未為給付者，債
          務人不負遲延責任。」，自不應命原告給付。
  （十二）民法第二百五十二條規定：「約定之違約金過高者，法院得減至相當之數
          額」。查本件利息僅以年利率百分之五計算，違約金卻以日息百分之零點
          一（即年利率百分之三十六．五），超出法定利率及利息之利率甚多，造
          成本金僅一百五十萬，而違約金卻高達三百多萬，不合理甚明。故本件違
          約金確屬過高而應酌減，應以利息之百分之二十為宜（即年利率百分之
          一、日息百分之零點零二）。
  （十三）違約金與約定利率（利息）合計已超過最高利率之限制者，關於超過部份
          應類推適用民法第二０五條規定，超過部份無請求權。如鈞院仍認原告應
          支付違約金，亦請將違約金從分配表所示之年息百分之三六．五酌減至百
          分之五以下至年息百分之十間計算。
  （十四）被告新營市農會部分：
          被告於八十二年八月二十五日前接受訴外人陳榮欽要求，同意緩期給付，
          且經陳榮欽繼續繳款計三十六萬九千八百零一元，此有證人沈春長可證。
          原告應無遲延責任可言，依法不需支付違約金。分配表所列違約金一百四
          十四萬一千七百九十六元應予剔除。又利息之請求權為五年，逾此部份的
          請求為無理由。
乙、被告甲○○方面：
一、聲明：求為判決：原告之訴駁回。
二、陳述略稱：
    （一）按抵押權所擔保者為原債權、利息、遲延利息及實行抵押權之費用，但契
          約另有訂定者，不在此限，民法第八百六十一條定有明文。查本件訴外人
          陳榮欽於八十一年十一月二十八日向被告借款三百萬元，由原告提供系爭
          土地即新營段四０一－二三號、三二號地號二筆土地，為被告設定抵押權
          ，以供擔保。上開借款債務，權利存續期間自八十一年十二月二十八日起
          至八十二年六月二十八日止，利息依照中央銀行核定放款利率計算，遲延
          利息「無」，違約金「逾期利息仍照付外另加元金每佰元日息壹角計算違
          約金」，清償日期「民國八十二年六月二十八日」，有土地抵押權設定契
          約書可稽。依前項明文規定違約金部份仍在抵押權所擔保之範圍內，原告
          稱：被告所請求違約金部份，未依法辦理登記，無優先受償之權利，依法
          無據。
    （二）依原告自稱：自八十五年十一月十九日起至八十八年十二月十六日止之利
          息不能列入分配表，係因被告非法要求訴訟時等，完全一派胡言。查本件
          債務拖延數年未還，係出於原告，如原告於八十六年間向鈞院聲請停止執
          行遭駁回，有鈞院八十六年聲字第六三八號裁定書可證。再於八十六年間
          向鈞院提出確認抵押權不存在事件，經台灣高等法院台南分院判決原告敗
          訴確定在案（有本院八十六年度訴字第一三四四號及台灣高等法院台南分
          院八十七年度上字第一０七號民事判決書可據）。復於八十八年間再向鈞
          院請求確認抵押權不存在事件，經鈞院以八十八年度訴字第二三六八號民
          事裁定駁回原告之訴確定在案。原告更無理取鬧者，則向鈞院檢察署告訴
          被告偽造文書，經台灣高等法院台南分院檢察署處分不起訴（有台灣台南
          地方法院檢察署八十八年度偵字第一一八０九號不起訴處分書暨台灣高等
          法院台南分院檢察署八十八年度議字第八六一號處分書可證。
    （三）按系爭抵押權設定契約書所擔保之債權，不僅限於借款本金，即借款以外
          之違約金亦在其內，而有違約金約定者，不問其作用為懲罰性抑為損害賠
          償之預定，除其金額過高，經訴由法院依民法第二百五十二條規定減至相
          當之數額外，債務人應照約履行，不得以約定之違約金超過法定利率甚多
          ，為拒絕債權人聲請拍賣抵押物之藉口，最高法院五十年台抗字第五五號
          著有判例可考。
    （四）按當事人得約定債務人於債務不履行時，應支付違約金。違約金除當事人
          另有訂定外，視為因不履行而生損害賠償之總額，民法第二百五十條定有
          明文。依訴外人即債務人陳榮欽，連帶保證人即擔保物提供人陳塗、乙○
          ○與被告於八十一年十二月二十八日所訂立之土地抵押權設定契約書，債
          務人陳榮欽屆期並未清償，且自八十三年一月至十二月止每月給付被告利
          息依中央銀行核定放款月息每百萬元每月一萬八千元，三百萬元利息為五
          萬四千元，陳榮欽一次簽發十二張利息本票，即每張均為五萬四千元，共
          六十四萬八千元。依民法第八百六十一條規定抵押權所擔保者為原債權、
          利息、遲延利息及實行抵押權之費用，但契約另有訂定者，不在此限。準
          此，上述八十三年一至十二月份之利息六十四萬八千元既係訴外人陳榮欽
          向被告借款三百萬元而簽發交予被告之八十三年全年之利息，揆諸上開規
          定，自為抵押權擔保範圍所及，被告自得就上開利息與本金部分，一併對
          供擔保土地主張抵押權優先受償。此有鈞院八十六年度訴字第一三四四號
          民事判決可稽。縱原告主張已於八十五年二月十三日清償一百五十萬元，
          但仍有本金一百五十萬元未清償，連同前述八十三年全年利息六十四萬八
          千元本票未兌現，二者共計二百十四萬八千元為抵押債權範圍。被告於八
          十六年七月十六日在鈞院八十五年度執字第一二三七八號拍賣抵押物執行
          中主張債權額為二百十四萬八千元，並未超越請求範圍。
    （五）被告業於八十九年十一月二十日向鈞院民事執行處聲請更正分配表被告債
          權原本一百六十三萬三千八百五十八元部分，更正為一百五十萬元，利息
          總額更正為四十四萬六千八百七十五元。
丙、被告新營市農會方面：
一、聲明：求為判決：原告之訴駁回。
二、陳述略稱：
    （一）本件原債務人陳塗於七十二年十二月十三日向新營市農會設定抵押權二百
          萬元，存續期限自七十二年十二月十三日起至一０二年十二月十三日，債
          務人陳塗、陳榮池於七十七年三月二十五日立據，向被告借用一百萬元，
          約定利息依年息百分之七計算之，每月付息，利率調整時隨同調整，如不
          履行時視同逾期，其逾期在六個月以內（以上）者，按上開利率百分之十
          、二十計算違約金。被告於八十二年六月四日聲請拍賣抵押物裁定，鈞院
          八十二年度拍字第六四四號抵押物拍賣裁定書、確定證明書檢附於鈞院八
          十五年度執方字第一二三七八號聲請參參分配。
    （二）訴外人陳榮欽自八十二年三月二十五日起至八十五年八月十四日止，繳款
          共三十六萬九千八百零一元，係繳納利息及違約金，未償還本金。
    （三）本件債權被告自八十二年六月四日起即執行追訴，請求還款，無間斷不能
          受期限限制，繼續請求利息及違約金。
    （四）按最高法院七十五年第十次民事庭會議紀錄係就「最高限額抵押權擔保債
          權之範圍登記為『本金最高限額新台幣０００元』，如其擔保之債權本金
          、利息、違約金合計超過該限額者，超過之利息、違約金，是否有優先受
          償之權」為決議，並非請自此爾後，「本金最高限額抵押權新見解及決議
          而遭廢止」，原告準備書續狀所云似有所誤會。實際上，不問是登記為「
          最高限額抵押權設定」或「本金最高限額抵押權設定」，只要本金、利息
          、違約金合併計算其總額在「最高限額」內其金額均仍有優先受償權，其
          抵押權設定亦毋庸更正，原告稱「依誠信原則原告自得主張原抵押權設定
          契約書無效」云云，其認事用法，難令人茍同。本件本金、利息、違約金
          合併計算總額在設定最高限額抵押權範圍內，依上述最高法院決議內容，
          即有優先受償權。
    （五）又「清償人所提出之給付，應先抵充費用，次充利息、次充原本。其依前
          二條之規定抵充債務者，亦同。」民法第三二三條著有明文。訴外人陳榮
          欽自八十二年三月二十五日起至八十五年八月十四日止所繳款項三十六萬
          九千八百零一元，係繳交利息及違約金，並非償還本金。
    （六）且「稱消費借貸者，謂當事人一方移轉金錢或其他代替物之所有權於他方
          ，而約定他方以種類、品質、數量相同之物返還之契約。」民法第四七四
          條第一項定有明文。本件原借款人陳塗於七十七年三月二十五日向被告農
          會借款，預定清償期至八十二年三月二十五日，屆期未償其借貸契約仍然
          存在，並非其借貸契約即歸消滅，於其清償前，被告仍得對其繼承人或擔
          保物承受人主張借貸權利，此為抵押權之追及效力及從屬性使然（民法第
          八百六十七條、第八百七十條規定參照）。原告稱本件借貸契約「未再續
          約均無利率約定」而認被告主張利率按百分之十一點二計算之主張，應依
          年息百分之五計算利率一節，似有誤會，不足採信。
    理    由
一、本件原告起訴主張：被告甲○○、台南縣新營市農會為原告所有坐落台南縣新營
    市○○段四０一之二三號、四０一之三二號等二筆土地抵押權人，本院民事執行
    處八十五年度執字第一二三七八號強制執行事件將原告所有上揭土地查封拍賣，
    並製作分配表（以下簡稱系爭分配表）將被告等列為優先受償債權人，然：（一
    ）利息及違約金部分，均未依法登記，無優先受償權；（二）被告甲○○於聲請
    准予拍賣抵押物，或聲請強制執行，或原告提起確認抵押債權不存在等訴訟進行
    中（台灣高等法院台南分院八十七年度上字第一０七號及本院八十八年度訴字第
    二三六八號），均未請求違約金部分債權，足認系爭抵押權擔保之債權並不包括
    違約金；甚於八十六年七月十六日本院民事執行處調查時主張債權額僅二百十四
    萬八千元，顯見被告甲○○就違約金部分債權已為捨棄，不得再為請求；（三）
    被告甲○○之利息債權應自八十三年一月一日起算至八十五年十一月十九日聲請
    強制執行時止按年息百分之五計算，至多再加計一年強制執行期間至八十六年十
    一月十九日止；其後之利息，因係被告非法要求發生訴訟，延誤之責任在被告一
    方，自不能將該期間之利息列入分配表內。縱認應併計違約金與利息，緣原告於
    八十三年間及八十四年八、九月間，前後清償計一百五十萬元，為被告甲○○所
    受領，則應認被告甲○○已同意延期清償，自不得認為違約；且由被告甲○○八
    十四年十一月六日及八十五年二月十四日之存證信函足認利息及違約金應自函中
    所稱十日期限屆至後始得開始計算；（四）被告甲○○部分之違約金以日息百分
    之零點一（即年利率百分之三十六．五），超出法定利率及利息之利率甚多，確
    屬過高而應予酌減，且違約金與約定利率合計已超過最高利率之限制者，關於超
    過部份應類推適用民法第二０五條規定，認超過部份無請求權；如仍認原告應支
    付違約金，亦請將違約金從分配表所示之年息百分之三六．五酌減至百分之五以
    下至年息百分之十間計算，或以利息及違約金合計為百分之二十為宜；（五）被
    告甲○○抵押權部份之債權清償日期為八十二年六月二十八日，縱以被告於八十
    七年十一月十六日請求更正執行標的之日期計算，亦已逾五年期限，原告自得拒
    絕給付該部分之利息、違約金；（六）被告台南縣新營市農會部分債權，原借款
    債務人為訴外人陳塗，陳塗於八十一年一月十一日以買賣為原因，移轉應有部分
    二分之一所有權登記予原告，該筆借款期間為七十七年三月二十五日起至八十二
    年三月二十五日止，而陳塗於八十二年三月八日死亡，未再續約，已無利率之約
    定；依民法第二百零三條之規定，對未約定利率者，應以年息百分之五計算。又
    訴外人陳榮欽已暫繳款共計三十六萬九千八百零一元，原告應無遲延責任，依法
    不需支付違約金，且拒絕給付超過五年部分之利息債權等情，為此依強制執行法
    第四十一條第一項提起本訴，求為本院八十五年度執字第一二三七八號強制執行
    事件，就被告甲○○所分配五百三十四萬四千九百八十一元之債權額減為一百七
    十九萬一千一百四十九元參與分配；被告台南縣新營市農會所分配一百四十四萬
    一千七百九十六元減為八十八萬零一百八十九元參與分配之判決等情。
二、被告甲○○則以：訴外人陳榮欽於八十一年十一月二十八日向伊借款三百萬元，
    由原告提供前開二筆土地為被告設定抵押權以供擔保，抵押權設定契約約定違約
    金「逾期利息仍照付外，另加元金每佰元日息壹角計算違約金」，違約金部份自
    在抵押權擔保範圍內，及被告已於八十九年十一月二十日向本院民事執行處聲請
    更正分配表中被告債權原本「一百六十三萬三千八百五十八元」部分，更正為「
    一百五十萬元」，利息總額更正為「四十四萬六千八百七十五元」等語；被告台
    南縣新營市農會則以：訴外人即借款人陳塗於七十二年十二月十三日設定本金最
    高限額抵押權二百萬元，存續期限自七十二年十二月十三日起至一０二年十二月
    十三日，債務人陳塗邀同訴外人陳榮池為連帶保證人於七十七年三月二十五日向
    被告借用一百萬元，約定利息依年息百分之七按月計息，利率調整時隨同調整，
    如不履行時視同逾期，其逾期在六個月以內（以上）者，按上開利率百分之十、
    二十加計違約金，嗣訴外人陳榮欽自八十二年三月二十五日起至八十五年八月十
    四日止繳款計三十六萬九千八百零一元，用以清償部分利息，未清償本金等語置
    辯。
三、原告主張被告甲○○、台南縣新營市農會為原告所有坐落台南縣新營市○○段四
    ０一之二三號、四０一之三二號等土地抵押權人，本院民事執行處八十五年度執
    字第一二三七八號強制執行事件將原告所有上揭土地查封拍賣，並製作系爭分配
    表將被告等列為優先受償債權人，及被告甲○○部分為一般抵押權，擔保權利總
    金額三百萬元，權利存續期限自八十一年十二月二十八日起至八十二年六月二十
    八日止，利息依照中央銀行核定放款利率計算，每月付息一次，違約金則約定「
    逾期利息仍照付外，另加元金每百元日息壹角計算違約金」，債務清償日期八十
    二年六月二十八日；被告台南縣新營市農會部分為最高限額抵押權，擔保權利總
    金額為本金最高限額二百萬元，權利存續期限三十年自七十二年十二月十三日起
    至一０二年十二月二十三日止，利息、遲延利息各依照各個債務契約所約定之利
    率計算，違約金依照各個債務契約所約定違約金之計收標準計算（訂約時基本放
    款利率年息百分之七按月計付，並同意於被告調整基本放款利率時隨同調整；逾
    期付息或到期未履行債務時，除按放款利率付息外，自逾期之日起六個月以內加
    放款利率百分之十，逾六個月以上者，其超過六個月部分加放款利率百分之二十
    計付違約金）之事實，有兩造均不爭執之土地登記簿謄本、他項權利證明書等在
    卷可稽，復經本院調閱本院八十五年度執字第一二三七八號強制執行事件卷查核
    無訛，自應認為真正。是原告主張利息及違約金部分，均未依法登記云云，要屬
    誤會無疑。
四、按抵押權擔保債權之範圍，係抵押權人實行抵押權時，所得受優先清償之範圍；
    此項範圍依民法第八百六十一條之規定，原則上依當事人之意思定之，如當事人
    未約定時，則其擔保之範圍為原債權、利息、遲延利息及實行抵押權之費用四項
    。至違約金，並非抵押權之法定擔保範圍，故當事人有違約金之約定者，必須訂
    明為抵押權擔保之範圍，且經登記者為限，始為抵押權擔保債權範圍。倘為擔保
    範圍，則不問該違約金之性質究為懲罰性或損害賠償額之預定，除其金額過高，
    經法院依民法第二百五十二條規定減至相當之數額外，債務人自應照約定給付，
    且執行法院應照約列入抵押權優先受償之範圍。本件被告甲○○實行抵押權時，
    依土地登記簿謄本之登記所得受優先清償之範圍，既如前述，除原債權外，尚有
    利息及違約金等項，則執行法院依照約定列入抵押權優先受償之範圍，並無不合
    。至被告甲○○於聲請准予拍賣抵押物裁定時，或聲請本件強制執行始初，或原
    告先後提起本院八十六年度訴字第一三四四號及八十八年度訴字第二三六八號確
    認抵押債權不存在訴訟中，均未請求違約金部分債權，復於八十六年七月十六日
    本院民事執行處調查時謂本件債權額僅二百十四萬八千元等語，固為被告甲○○
    所自認，惟按財產權，雖得由權利人一方之意思拋棄之，免除債務亦無須具備何
    種方式，明示默示均可，但債權人有無免除債務之意思，仍應依事件具體之情形
    定之。本件被告甲○○固如前述，有於聲請准予拍賣抵押物裁定時，或聲請本件
    強制執行始初，或原告先後提起確認抵押債權不存在訴訟中，均未請求違約金部
    分債權，且於八十六年七月十六日本院民事執行處調查時謂本件債權額僅二百十
    四萬八千元等語，然被告甲○○所得受優先清償之範圍，揆諸首揭說明，除原債
    權本金外，尚有利息及違約金等項，則縱被告甲○○有右開未為請求等情形，亦
    與拋棄債權或免除債務有間。原告謂被告甲○○就違約金部分之債權已然拋棄云
    云，尚有未合。
五、經查：被告甲○○所得受優先清償之範圍尚有借款本金一百五十萬元及自八十三
    年一月一日起按年息百分之五計算之利息及違約金未清償，被告台南縣新營市農
    會部分則扣除第三人即訴外人陳榮欽先後清償三十六萬九千八百零一元用以抵充
    利息債權至八十五年八月十三日止，其時被告台南縣新營市農會基本放款利率為
    年息百分之十一．二之事實，為兩造所不爭，且經核閱上開強制執行卷證無訛，
    應認為真正。按給付有確定期限者，債務人自期限屆滿時起，負遲延責任（民法
    第二百二十九條第一項規定參照）；本件被告所得受優先清償之利息及違約金債
    權，兩造均定有給付確定期限，債務人自期限屆滿時起，即負遲延責任，不得謂
    債權人即被告於債務人給付遲延中，受領部分給付即生債權人同意展期清償而免
    除債務人遲延責任之效果。原告主張被告甲○○於八十三年間及八十四年八、九
    月間受領清償一百五十萬元，及於八十四年十一月六日及八十五年二月十四日以
    存證信函催告債務人於十日內清償，應於期限屆至後始得開始計算，暨因訴外人
    陳榮欽已清償三十六萬九千八百零一元，債務人已無遲延責任，無須支付違約金
    云云，要屬誤會。
六、復按繼承人自繼承開始時，除本法另有規定外，承受被繼承人財產上之一切權利
    義務，為民法第一千一百四十八條前段所明定。本件被告台南縣新營市農會之抵
    押權所擔保之原債權係訴外人陳塗與其間之消費借貸契約，雖訴外人陳塗已於八
    十二年三月八日死亡，惟被繼承人陳塗此項不具專屬性之財產上義務，於繼承開
    始時即由其繼承人承受，不因被繼承人陳塗死亡而生消滅之效果。原告主張該借
    款債務因被繼承人陳塗死亡，原借款契約就利率之約定已失效云云，顯有未合。
七、再按消滅時效，因起訴而中斷；開始執行行為或聲請強制執行，與起訴有同一效
    力（民法第一百二十九條第一項第三款、第二項第五款規定參照）。又時效中斷
    者，自中斷之事由終止時，重行起算（同法第一百三十七條規定參照）；時效因
    開始執行行為或聲請強制執行而中斷者，自執行程序終結時，中斷事由終止，時
    效重行起算。查本件被告甲○○於八十五年十一月十九日聲請強制執行，被告台
    南縣新營市農會於八十六年四月一日聲明參與分配，均屬表示被告行使債權之意
    思，且於強制執行程序進行中，被告行使債權之意思仍屬繼續，須至執行程序終
    結時，中斷事由始為終止而重行起算。縱認原告所主張違約金與利息均適用五年
    之短期時效規定為可採，被告之抵押權所擔保之利息及違約金債權，依前開說明
    ，亦無時效完成可言。原告拒絕給付超過五年時效之利息及違約金部分之主張，
    要無理由。
八、查本件被告甲○○之抵押權所擔保之違約金債權，係以強制債務人（借款人）即
    訴外人陳榮欽履行為目的，本件原告係擔保物提供人，並非該擔保債權之債務人
    ，即無請求依民法第二百五十二條規定酌減違約金之權利。是被告甲○○就違約
    金部分之債權既為系爭抵押權之擔保範圍，則不問該違約金是否過高，除經法院
    依民法第二百五十二條規定減至相當之數額外，執行法院應照當事人間之約定列
    入抵押權優先受償之範圍。故原告主張被告甲○○部分之違約金以日息百分之零
    點一計算，超出法定利率甚多，應予酌減云云，尚有未合。
九、又被告甲○○就原告主張原債權僅餘一百五十萬元一節不為爭執，且已於本件訴
    訟進行中八十九年十一月二十日具狀更正系爭分配表中第二順位抵押權甲○○之
    債權原本為一百五十萬元（實則此與本院民事執行處八十八年十二月十九日製成
    之分配表利息、違約金部分金額之計算無礙，由該分配表下附註就利息、違約金
    部分之金額均以一百五十萬元計算足見），亦經本院調閱該強制執行卷宗查明屬
    實，是系爭分配表已排除原易令人誤認部分之記載。綜上言之，原告依強制執行
    法第四十一條第一項提起本訴，求為本院八十五年度執字第一二三七八號強制執
    行事件，就被告甲○○所分配五百三十四萬四千九百八十一元之債權額減為一百
    七十九萬一千一百四十九元參與分配；被告台南縣新營市農會所分配一百四十四
    萬一千七百九十六元減為八十八萬零一百八十九元參與分配之判決，洵有未當，
    不應准許。
十、結論：原告之訴為無理由，依民事訴訟法第七十八條，判決如主文。
中      華      民      國    八十九    年    十二    月    二十二      日
                                臺灣臺南地方法院民事第三庭
~B法      官  謝靜慧
右為正本係照原本作成
如對本判決上訴，須於判決送達後廿日內向本院提出上訴狀
中      華      民      國    八十九    年     十二     月    二十二    日
~B法院書記官  謝素嬿


司法院資訊處製作；財團法人民間司法改革基金會備份。
